臺灣高雄地方法院民事判決　　　　　　　94年度簡上字第99號
上　訴　人　甲○○
訴訟代理人　陳嘉惠
被上 訴 人　中國信託商業銀行股份有限公司
法定代理人　丙○○
訴訟代理人　乙○○
上列當事人間請求給付票款事件，上訴人對於中華民國94年4月
29日本院簡易庭92年度雄簡字第3417號第一審簡易判決提起上訴
，經本院於民國94年7 月19日言詞辯論終結，判決如下：
  主      文
上訴駁回。
第二審訴訟費用由上訴人負擔。
  事  實  及  理  由
一、本件被上訴人經合法通知，未於言詞辯論期日到場，核無民
    事訴訟法第386 條各款所列情形，爰依上訴人之聲請，由其
    一造辯論而為判決。
二、本件被上訴人主張：訴外人洪吳玉章即冠緯商行前因向伊借
    款而交付由上訴人所簽發，並由其背書之如附表所示支票3
    紙予伊收執，詎伊於系爭支票屆期後為付款之提示時，該等
    支票竟均因存款不足而遭退票，為此乃依據票據法律關係請
    求判令上訴人應給付230,420 元及分別自如附表所示之提示
    日起至清償日止按週年利率6%計算之利息。
三、上訴人則以：系爭支票所屬帳戶原係伊為經營生意而於民國
    80年間所申請，惟伊自81年間結束營業後即未曾再使用，嗣
    伊之配偶即訴外人吳淑媛因其姑媽、姑丈即訴外人洪吳玉章
    、洪仁敏所開設之冠緯商行有資金周轉之需要，乃未經伊之
    同意而竊取伊所有之支票簿及印章，並擅自交予訴外人洪吳
    玉章、洪仁敏使用，而伊則迄於92年5 月間因系爭帳戶發生
    退票始得知上開情事，是系爭支票既均非伊所簽發，被上訴
    人以票據法律關係訴請伊應給付系爭票款顯屬無據，爰聲明
    求為判令駁回被上訴人之訴。
四、原審判決被上訴人全部勝訴，上訴人於本院上訴聲明則求為
    判決：(一)、原判決廢棄；(二)、上廢棄部分，被上訴人第一審
    之訴駁回。被上訴人對上訴人之上訴則於本院再備位主張依
    表見代理之規定認上訴人應予負責而給付系爭票款，並聲明
    求為判決：駁回上訴人之上訴。
五、兩造不爭執之事項：
  (一)、訴外人洪吳玉章即冠緯商行並因貸款而交付如附表所示之
      支票3 紙予上訴人收執，嗣上訴人於支票屆期後為付款之
      提示時乃均因存款不足而遭退票。
  (二)、如附表所示支票上之上訴人印文均屬真正。
  (三)、訴外人吳淑媛於92年8 月11日乃書具內載「為了幫助姑姑
      （即訴外人吳玉章），蒙蔽了自己的理智，擅自取走甲○
      ○與高登昆的支票簿交給吳玉章使用」等語之自首狀向臺
      灣高雄地方法院檢察署自首其犯行，嗣該署於94年5 月4
      日則以93年度偵字第15332 號對之為不起訴處分。
  (四)、上訴人就其支票被盜用乙事另對訴外人洪仁敏、洪吳玉章
      提起告訴，惟其等2 人經多次傳喚均未到庭，現遭臺灣高
      雄地方法院檢察署通緝中。
  (五)、上訴人於74年間為經營生意即向訴外人高雄區中小企業銀
      行申辦上開支票帳戶，並請領支票使用，嗣其於82年間停
      止營業後即未再使用該帳戶，惟系爭帳戶自83年起至92
      年間止仍有高達3000筆以上之交易進出。
六、本院得心證之理由：
  (一)、系爭支票是否係訴外人吳淑媛竊取後交予訴外人洪吳玉章
      、洪仁敏2 人所偽造？
      本件上訴人固以其自81年間起即未再使用系爭支票帳戶，
      而該帳戶之支票簿及印章係由訴外人吳淑媛於83年間竊取
      云云，並舉證人吳淑媛於原審及刑事案件偵查之同詞證述
      或供述為證，惟查，上訴人所有系爭支票帳戶自83年1 月
      1 日起至92年5 月22日止，其期間內之交易筆數總計達3,
      000 餘筆，且其每月平均往來金額亦均高達數百萬元乙節
      ，此有高雄區中小企業銀行支存存提明細查詢單等件在卷
      可憑，是設若上訴人自81年間起即已無使用該支票帳戶之
      需要，則其理應妥適保管將該帳戶之印章及支票簿，或直
      接將該帳戶予以註銷，以免日後因空白票據或印章遺失而
      無端致生帳戶風險，然其於此長達10年之期間內對該帳戶
      竟完全不予置理，且對其帳戶內有如此頻繁之交易情形及
      於10年內領具3,000 餘紙支票並其請領乃需有印鑑、身分
      證明等竟亦毫無所悉，此顯與一般常情相悖而難置信；又
      證人吳淑媛乃另自陳訴外人洪吳玉章、洪仁敏2 人自83年
      間起即因面臨嚴重財務困境而走投無路，故慫恿其竊取上
      訴人之支票簿及印章云云，惟系爭帳戶於上開長達10年之
      期間內並未發生任何信用不良之退票記錄，此為兩造所不
      爭執，則設若訴外人洪吳玉章、洪仁敏之財務狀況確已陷
      入困境而甘冒偽造有價證券之刑事責任，其等2 人依情自
      無可能於上開長達10年之期間內均能按時兌現所有開發之
      鉅額支票而得維持上訴人之票據信用者，證人吳淑媛前開
      所述實與事實有違，故綜合上訴人仍長期保留上開帳戶而
      未予註銷，且對該帳戶之往來情形復未加以聞問，而訴外
      人洪吳玉章、洪仁敏於使用該帳戶長達10年之期間內亦均
      能按時兌現票款而維持上訴人良好之票信等情以觀，應認
      上訴人對該支票帳戶係由其等即訴外人吳淑媛交由訴外人
      洪吳玉章、洪仁敏2 人於生意往來使用乙節於事前即有明
      示或默示之同意甚明。至上訴人另以其已對訴外人洪吳玉
      章、洪仁敏提起偽造文書之刑事告訴，而訴外人吳淑媛亦
      已向檢察官自首云云置辯，惟上訴人所有之系爭支票帳戶
      係自92年5 月5 日起至同年6 月30日止始陸續退票27張，
      總金額則計為5,481,519 元，而訴外人郭順發則係於同年
      8 月6 日具狀向本院簡易庭對上訴人提起給付票款之訴等
      情，此分別有法務部票據信用資訊連結作業查詢明細表及
      準備書狀等件附於上開偵查卷宗可佐，而上訴人復自承其
      係於92年5 月5 日即知悉支票已遭訴外人吳淑媛等人所竊
      取盜用等語在卷，是上訴人既早已知悉票據遭人盜用之情
      事，然其竟遲至訴外人郭順發對其追討票款後之同年8 月
      12日始對訴外人洪吳玉章、洪玉敏2 人提出偽造文書之刑
      事告訴，且訴外人吳淑媛亦係於同月11日始具狀向檢察官
      自首（上開告訴狀、自首狀附卷參照），以其時間之差距
      對比其關心之程度，上訴人及訴外人吳淑媛之上開告訴及
      自首，實難謂無事後意圖脫免民事債務之嫌，況訴外人吳
      淑媛之上開案件經檢察官偵查後亦認其自首內容與常情不
      符，且查無其他積極證據而已為不起訴處分業如上述，則
      本院自亦難僅憑上開刑事告訴或自首即得遽為上訴人有利
      之認定，其上開所辯自不足採。
  (二)、上訴人就系爭支票是否應負發票人之責任？
      按「代理權之授與並不以明示為限，如依表意人之舉動或
      其他情事足以間接推知其有授權之意思者，即生效力」、
      「支票為無因證券，在支票上簽名者，依票上所載文義負
      責，又票據上簽名，得以蓋章代之。為票據法第5 條第1
      項及第6 條所明定。本件系爭支票，既係被上訴人帳號所
      領用，而該支票上所蓋被上訴人印章之真正又為被上訴人
      所不爭。依上法條，被上訴人要應依票上所載文義負責，
      縱如被上訴人所稱，其將空白支票及用於支票上之印章託
      付訴外人李義榮帶返公司，而為其乘機擅自簽蓋屬實，亦
      屬被上訴人與李義榮間事，若被上訴人不能證明上訴人取
      得系爭支票係出於惡意或詐欺，究難以此票據外之事由，
      對抗上訴人」，最高法院73年度臺上字第1727號、69年度
      臺上字第3428號分別著有裁判意旨可資參照。本件訴外人
      洪吳玉章、洪仁敏2 人於使用上訴人所有系爭支票帳戶之
      初應係得有上訴人之同意業如前述，是上訴人於前既已將
      系爭帳戶存提款及簽發支票之代理權授予訴外人洪吳玉章
      等2 人，則依上開說明，上訴人就以其名義所簽發之系爭
      支票自仍應負發票人之責任應堪認定。
    綜上所述，上訴人於前既已同意訴外人洪吳玉章、洪仁敏2
    人使用系爭支票帳戶並將簽發支票之代理權授予其等2 人而
    交付其支票簿及印章，且系爭支票亦無任何遭竊之情事，則
    上訴人對系爭支票自應依票據文義負發票人責任。從而，本
    件被上訴人依票據法律關係請求上訴人應給付新臺幣
    230,420 元及其遲延利息，依法洵屬有據。原審就駁回上訴
    人之上開請求，依其理由雖屬不當，而依其他理由仍應認為
    正當，自應予以維持，上訴意旨指摘原判決不當，求予廢棄
    改判，自為無理由，應予駁回其上訴。
七、據上論結，本件上訴為無理由，合依民事訴訟法第385 條第
    1 項前段、第436 條之1 第3 項、第449 條第2 項、第78條
    ，判決如主文。
中　　華　　民　　國　　94　　年　　8 　　月　　4 　　日
                      民事第五庭
                          審判長法　官　黃  宏  欽
                                法　官　郭  宜  芳
                                法　官　謝  雨  真
正本係照原本作成。
本判決不得上訴。
中　　華　　民　　國　　94　　年　　8 　　月　　4 　　日
                                書記官　洪  育  祺
┌──┬─────┬───┬────┬────┬────────────┐
│編號│　票號    │ 金額 │ 發票日 │利息起算│  付款人　              │
│    │          │      │        │日（即提│                        │
│    │          │      │        │示日）  │                        │
├──┼─────┼───┼────┼────┼────────────┤
│1.  │KRB0000000│51,300│92.05.13│92.05.13│ 高雄區中小企業銀行一心 │
│    │          │      │        │        │ 分行                   │
├──┼─────┼───┼────┼────┼────────────┤
│2.  │KRB0000000│76,320│92.05.17│92.05.19│ 高雄區中小企業銀行一心 │
│    │          │      │        │        │ 分行                   │
├──┼─────┼───┼────┼────┼────────────┤
│3.  │KRB0000000│102,80│92.05.22│92.05.22│ 高雄區中小企業銀行一心 │
│    │          │0     │        │        │ 分行                   │
└──┴─────┴───┴────┴────┴────────────┘
